---
title: "fundenmental with R"
author: "Marisa"
date: "April 22, 2022"
output: html_document
---

```{r setup, include=FALSE}
knitr::opts_chunk$set(echo = TRUE)
```

```{r}
"Hello World"
1+5
```
R merupakan bahasa yang dapat memiliki berbagai jenis kumpulan perintah yang diketikkan oleh pengguna. Mulai dari kumpulan perintah untuk melakukan perhitungan matematika sederhana, kumpulan perintah untuk menghasilkan grafik, kumpulan perintah untuk pemodelan berbasis statistik, hingga pemodelan berbasis pembelajaran mesin (machine learning).
```{r}
9
"budi"
9*3
```
praktik menggunakan fungsi print
```{r}
print("Hello World")
print(3+4)
```
Huruf Besar, Huruf Kecil dan Format Angka
Bahasa pemograman R bersifat case sensitive. Artinya, kita perlu memperhatikan penulisan kode yang dengan menggunakan huruf besar dan/atau huruf kecil. Sebagai contoh: "Budi", "budi", dan "BUDI" bukan merupakan teks yang sama.
```{r}
01
1
"01-01-1996"
"18-3-1996"
"Budi"
"BUDI"
```
Function merupakan suatu objek di R yang parameternya dapat diisi oleh satu atau beberapa teks maupun satu atau beberapa angka. Setelah dieksekusi, function ini akan mengembalikan satu atau beberapa nilai sesuai dengan tujuan function itu diperuntukkan untuk apa.
Fungsi c ini digunakan untuk membuat urutan angka maupun teks (ini merupakan peruntukan function-nya).
```{r}
c(5:10)
```
Variable
Alangkah baiknya setiap perintah di setiap baris yang ditunjukkan sebelumnya disimpan ke dalam sebuah variable. Untuk membuat sebuah variable, kita dapat mendefinisikan namanya dan kemudian mengisinya dengan isian berupa angka, teks, bilangan dengan operasi matematis, atau hasil sebuah function. 
```{r}
budi_berat_kg <- 70
santi_berat_kg <- 54.5
budi_berat_kg
santi_berat_kg
pt <- 3.14
pi
```
Comment pada R
Comment atau komentar merupakan teks yang dimasukkan di dalam kode R. Namun, comment ini tidak akan dianggap sebagai sebuah baris perintah yang dapat dieksekusi. Comment ini umumnya digunakan sebagai catatan untuk menjelaskan potongan kode yang ditulis.
```{r}
4+4 #ini komentarnya 
```
Vector
Vector merupakan tipe data sederhana di R yang menyimpan deretan nilai (lebih dari satu nilai) dengan tipe data sama untuk setiap elemennya. Maksudnya, jika tipe datanya berupa teks maka seluruh elemennya harus bertipe teks. Demikian juga jika tipenya angka maka seluruh elemennya berisi angka semua.
Vector didefinisikan dengan nama function yang memilki satu huruf saja: c,
Sebagai contoh untuk membuat vector yang isinya angka dengan nilai 2, 5, dan 7, maka perintahnya adalah c(2, 5, 7).
```{r}
#ini adalah contoh vector untuk angka numerik denga 3 data c(4,5,6)
c(4,5,6)
#variable bernama angka dengan input berupa vector
angka <- c(4,5,6)
#menapilkan isi variable angka dengan fungsi print
print(angka)
angka
```
Deretan Nilai dengan Operator ":" (Titik Dua)
Operator ":" atau titik dua merupakan operator yang digunakan untuk mempersingkat penulisan dari nilai-nilai vector yang berurutan. Sebagai contoh, perintah c(1, 2, 3, 4, 5, 6, 7, 8, 9, 10) yang membentuk vector dengan angka 1 sampai dengan 10 dapat disingkat dengan c(1:10).
```{r}
angka1 <- c(1,2,3,4,5,6,7,8,9,10)
print(angka1)
angka2 <- c(1:10)
print (angka2)
```
Vector dengan Isi Teks
Selain angka, vector juga bisa diisi dengan teks. Cobalah ketik satu perintah pada code editor untuk membuat vector yang isinya tiga nama orang dan disimpan sebagai variable  nama_mahasiswa 
```{r}
#variable nama_mahasiswa dengan input character
nama_mahasiswa <- c("Amira", "budi","vita")
nama_mahasiswa
```
Index dan Accessor pada Vector
1. Untuk mengambil isi vector, kamu dapat mengambil berdasarkan posisinya. Posisi ini diwakili oleh angka urutan, yang disebut sebagai index.
2. Cara penulisan index di variable adalah angka yang diapit dengan kurung siku tunggal atau ganda. Penulisan ini selanjutnya disebut sebagai accessor.
3. Jika index yang ingin diambil lebih dari satu, maka hanya boleh menggunakan kurung siku tunggal.
```{r}
#buat vector variable bernama angka yang isinya 20 s/d 30
angka <- c(20:30)
print(angka)
```
```{r}
#tampilkan isi variable agka pada posisi ke 3 
print(angka[3])
```

```{r}
#tampilkan isi variable angka pada posisi ke 5 gunakan kurung siku
print(angka[[5]])
```
```{r}
#tampilkan isi variable angka pada posisi ke 4 s/d 6
print(angka[4:6])
```
```{r}
#buat vector teks dengan nama kode_prodi yang diisi
kode_prodi <- c("DKV","ILKOM","ICT")
kode_prodi
```

```{r}
#menampilkan isi indeks ke 3 dr kode prodi
print(kode_prodi[3])
```
Named Vector
Selain dengan angka, indeks pada vector juga dapat dilengkapi dengan nama untuk tiap elemennya dengan menggunakan format penulisan name=value. Penggunaan format name=value disebut dengan named vector.
```{r}
#membuat named vector dengan nama nilai
nilai <- c(satatistik = 89, fisika =95, matematika = 80, ilmukomunikasi = 100)
#menampilkan isi variable nilai
print(nilai)
```
```{r}
#menampilkan isi dengan nama fisika 
print (nilai ["fisika"])
```
```{r}
#buat variable profil sesuai permintaan
profil <- c(nama = "budi", tempat_tinggal = "bandung", tingkat_pendidikan = "S1")
#menampilkan variable profil
print (profil)
profil
```
List
List merupakan jenis data di R yang mirip dengan vector. Perbedaannya adalah list dapat menyimpan lebih dari satu tipe data dasar di setiap elemennya. Untuk memasukkan isi ke dalam struktur data ini kita gunakan function list.
```{r}
#list disimpan dalam variable dengan nama list_random
list_random <- list(2, "Budi", 4)
#menampilkan isi list 
list_random
```
```{r}
#list disimpan dalam variable dengan naa dati2
dati2 <- list(nama = "denpasar", provinsi = "Bali")
#menampilkan isi list dati2
dati2
```
```{r}
#buat variable kota
kota <- list(nama_kota = "Makassar", provinsi = "Sulawesi Selatan", luas_km2 = 199.3)
#menampilkan isi variable
kota
```
List Index
Untuk mengambil isi list, kamu dapat mengambil dari posisi index-nya. Ketentuan dan caranya sama persis dengan apa yang telah kamu pelajari di vector.
```{r}
#membentuk list dengan 2 angka dan 1 character 
list_saya <- list(2, "WIldan", 4)
#menampilkan list_saya
list_saya
```
```{r}
#menapilkan index kedua dengan menggunakan kurung siku
list_saya[2]
```
```{r}
#menampilkan index ketiga dengan menggunakan double kurung siku
list_saya[[3]]
```
```{r}
#menampilkan index kedua s/d ketiga
list_saya[2:3]
```
```{r}
list_satu <- list(1, "online",TRUE)
list_satu[1]
```
Data Frame
Data frame merupakan jenis struktur data yang dirancang untuk representasi tabel, yang terdiri dari atas kolom dengan tiap kolom berisi list ataupun vector dengan jumlah data yang sama.
Untuk membuat data frame kita bisa gunakan function data.frame.
```{r}
#membuat dua variable vector
fakultas <- c("Bisnis", "D3 Perhotelan", "ICT","Ilmu Komunikasi", "Seni dan Desain")
jumlah_mahasiswa <- c(260, 28, 284, 465, 735)
#membuat data dari dua vector di atas
info_mahasiswa <- data.frame(fakultas, jumlah_mahasiswa)
info_mahasiswa
```
```{r}
#Buat vector baru sebagai representasi akreditasi
fakultas <- c("Bisnis","D3 Perhotelan","ICT","Ilmu Komunikasi","Seni dan Desain")
akreditasi <- c("A","A","B","A","A")
#Buat data frame dari ketiga vector diatas
info_mahasiswa <- data.frame(fakultas, akreditasi)
info_mahasiswa
```
Cara Akses Data Frame
Data frame memiliki banyak kolom dan dapat diakses dengan melalui nama kolom yang dimilikinya. Caranya adalah menggunakan accessor dengan tanda $ yang diikuti dengan nama kolom.
```{r}
#Membuat tiga variable Vector
fakultas <- c("Bisnis", "D3 Perhotelan", "ICT","Ilmu Komunikasi", "Seni dan Desain")
jumlah_mahasiswa <- c(260, 28, 284, 465, 735)
akreditasi <- c("A","A","B","A","A")
#membuat data dari dua vector di atas
info_mahasiswa <- data.frame(fakultas, jumlah_mahasiswa)
info_mahasiswa
```
```{r}
#Menampilkan kolam jumlah_mahasiswa 
info_mahasiswa$jumlah_mahasiswa
```
```{r}
#menampilkan kolom fakultas 
info_mahasiswa$fakultas
```
Package ggplot2
```{r}
fakultas <- c("Bisnis", "D3 Perhotelan", "ICT","Ilmu Komunikasi", "Seni dan Desain")
jumlah_mahasiswa <- c(260, 28, 284, 465, 735)
akreditasi <- c("A","A","B","A","A")
info_mahasiswa <- data.frame(fakultas, jumlah_mahasiswa)
info_mahasiswa
```
```{r}
#menggunakan package ggplot2
library("ggplot2")
#membuat kanvas
gambar <- ggplot(info_mahasiswa, aes(x = fakultas, y = jumlah_mahasiswa, fill = fakultas))
gambar <- gambar + geom_bar(width = 1, stat = "identity")
gambar
```
Membuat Grafik Sebaran Mahasiswa (1)
kita akan menghasilkan bar chart sederhana dengan menggunakan variabel data frame bernama info_mahasiswa yang kita hasilkan pada subbab "Vector, List dan Data Frame". Variable ini masih bersifat statis atau hard code, artinya data frame ini bukan berdasarkan pembacaan dari suatu file atau database.
Cara membuat grafik di R bisa menggunakan banyak cara, salah satunya dengan library ggplot2 - dimana kita menggambar chart secara bertahap, yaitu dengan konsep layering (lapisan demi lapisan).
```{r}
#Membuat dua vector 
fakultas <- c("Bisnis", "D3 Perhotelan", "ICT","Ilmu Komunikasi", "Seni dan Desain")
jumlah_mahasiswa <- c(260, 28, 284, 465, 735)
akreditasi <- c("A","A","B","A","A")
#Membuat data frame dari ketiga vector di atas
info_mahasiswa <- data.frame(fakultas, jumlah_mahasiswa)
info_mahasiswa
```
```{r}
#Menggunakan package ggplot2
library(ggplot2)
#Membuat Kanvas
gambar <- ggplot(info_mahasiswa, aes(x = fakultas, y = jumlah_mahasiswa, fill = fakultas))
#menambahkan objek bar chart, simpan kembali sebagai variable gambar
gambar<- gambar + geom_bar(width = 1, stat = "identity")
gambar
```
```{r}
#menambah judul grafik 
gambar <- gambar + ggtitle("Jumlah Mahasiswa per Fakultas")
#menambah caption pada sumbu x
gambar <- gambar + xlab ("Nama Fakultas")
#menambahkan caption pada sumbu y
gambar <- gambar + ylab("Jumlah Mahasiswa")
#menggambar grafik
gambar
```
Membaca File Excel
Secara umum, pengolahan data di R mengharuskan membaca file dari spreadsheet, contohnya Excel.
file yang telah dibaca dengan fungsi read.xlsx disimpan sebagai variable mahasiswa (yang bertipe data frame). Data frame mahasiswa ini berasal dari data yang dibaca pada file "mahasiswa.xlsx" di bagian sheet (lembar) "Sheet 1".
```{r}
#menggunakan package ggplot2
library(ggplot2)
#menggunakan package openxlsx
library(openxlsx)
#membaca file mahasiswa.xlsx
mahasiswa <- read.xlsx("D:/cv/dqlab/Project Analisa Klasifikasi Pinjaman untuk Sektor UMKM/mahasiswa.xlsx", sheet = "Sheet 1")
#Menampilkan data
print(mahasiswa)
```
```{r}
#menampilkan kolom Prodi
print(mahasiswa$Prodi)
```
Membuat Grafik Sebaran Mahasiswa (2)
Setelah memiliki kemampuan membaca sumber data dari luar yaitu file Excel yang berisi data jumlah mahasiswa, kita akan kembali menghasilkan grafik sebaran yang sudah kita lakukan sebelumnya - tapi kali ini dengan hasil pembacaan tersebut.
```{r}
#menggunakan package ggplot2
library(ggplot2)
#menggunakan package openxlsx
library(openxlsx)
#membaca file mahasiswa.xlsx
mahasiswa <- read.xlsx("D:/cv/dqlab/Project Analisa Klasifikasi Pinjaman untuk Sektor UMKM/mahasiswa.xlsx", sheet = "Sheet 1")
#membuat kanvas
gambar <- ggplot(mahasiswa, aes(x = Fakultas, y = JUMLAH, fill = Fakultas))

#menambahkan objek bar chart, dan simpan kembali sebagai variable gambar
gambar <- gambar + geom_bar(width = 1, stat = "identity")

#menggambar grafik
gambar
```
Trend Jumlah Mahasiswa dari Tahun ke Tahun
Grafik batang yang telah ditampilkan sebelumnya cukup baik. Namun, informasi yang terkandung masih belum diekplorasi lebih detail. Sebagai contoh, bagaimanakah jika kita ingin melihat trend jumlah mahasiswa tiap fakultas dari tahun ke tahun?
Catatan: Code tidak akan diterangkan pada praktik kali ini, karena melibatkan teknik yang akan kita bahas di modul R "Data Preparation and Wrangling with R" dan "Data Visualization with ggplot2 in R".
```{r}
#menggunakan package ggplot2
library(ggplot2)
#menggunakan package openxlsx
library(openxlsx)
#membaca file mahasiswa.xlsx
mahasiswa <- read.xlsx("D:/cv/dqlab/Project Analisa Klasifikasi Pinjaman untuk Sektor UMKM/mahasiswa.xlsx", sheet = "Sheet 1")
#Menghitung Jumlah Data by Fakultas
summarybyfakultas <- aggregate(x=mahasiswa$JUMLAH, by=list(Kategori=mahasiswa$Fakultas, Tahun=mahasiswa$ANGKATAN), FUN=sum)
summarybyfakultas <- setNames(summarybyfakultas, c("fakultas","tahun", "jumlah_mahasiswa"))
summarybyfakultas

```
```{r}
summarybyfakultas$tahun = as.factor(summarybyfakultas$tahun)

ggplot(summarybyfakultas, aes(x=fakultas, y=jumlah_mahasiswa)) + 
  geom_bar(stat = "identity", aes(fill = tahun), width=0.8, position = position_dodge(width=0.8)) + 
  theme_classic() 
```
Dari grafik di atas terlihat peningkatan secara konsiten dari tahun ke tahun oleh fakultas "ICT" dan "Seni dan Desain". Di samping itu, Fakultas "D3 perhotelan" juga terlihat baru muncul di tahun 2017. Untuk fakultas "Bisnis" dan "Ilmu Komunikasi" terlihat fluktuasi jumlah mahasiswa selama tiga tahun.

Catatan: Jika kamu tidak dapat melihat keseluruhan chart karena keterbatasan panel seperti berikut, maka kamu dapat menggeser gutter sehingga dapat gambar penuh (lihat gambar berikutnya).
Pie Chart
Pie chart merupakan chart favorit bagi banyak analis untuk menunjukkan proporsi data. Berdasarkan data frame mahasiswa, jumlah mahasiswa per fakultas adalah kasus proporsi yang dapat ditampilkan dengan pie chart.
```{r}
#menggunakan package ggplot2
library(ggplot2)
#menggunakan package openxlsx
library(openxlsx)
#membaca file mahasiswa.xlsx
mahasiswa <- read.xlsx("D:/cv/dqlab/Project Analisa Klasifikasi Pinjaman untuk Sektor UMKM/mahasiswa.xlsx", sheet = "Sheet 1")
```
```{r}
#Menghitung Jumlah Data by Fakultas
summarybyfakultas <- aggregate(x=mahasiswa$JUMLAH, by=list(Kategori=mahasiswa$Fakultas), FUN=sum)
summarybyfakultas <- setNames(summarybyfakultas, c("fakultas","jumlah_mahasiswa"))

piechart<- ggplot(summarybyfakultas, aes(x="", y=jumlah_mahasiswa, fill=fakultas))+ geom_bar(width = 1, stat = "identity")
piechart <- piechart + coord_polar("y", start=0)
piechart <- piechart + ggtitle("Disribusi Mahasiswa per Fakultas")
piechart <- piechart + scale_fill_brewer(palette="Blues")+ theme_minimal()
piechart <- piechart + guides(fill=guide_legend(title="Fakultas"))
piechart <- piechart + ylab("Jumlah Mahasiswa") 
piechart
```
Terlihat bahwa porsi fakultas "Seni dan Desain" dan "Ilmu Komunikasi" menempati porsi terbesar. Angka 0 s/d 5000 yang ditampilkan di luar pie chart menunjukkan rentang jumlah mahasiswa secara akumulatif.

Selanjutnya, kita akan melihat untuk fakultas Bisnis yang menempati porsi pie chart pada angka 0 dan di bawah 1000 (ditunjukkan dengan anak panah merah).


Filtering
filtering data sebelum ditampilkan dalam bentuk grafik. 

Pengerjaan filtering di data frame dapat dilakukan dengan menambahkan operator %in% dengan input berupa vector. 
```{r}
library("ggplot2")
library("openxlsx")
#membaca file mahasiswa.xlsx
mahasiswa <- read.xlsx("D:/cv/dqlab/Project Analisa Klasifikasi Pinjaman untuk Sektor UMKM/mahasiswa.xlsx", sheet = "Sheet 1")
#Menghitung Jumlah Data by Fakultas
summarybyfakultas <- aggregate(x=mahasiswa$JUMLAH, by=list(Kategori=mahasiswa$Fakultas, Tahun=mahasiswa$ANGKATAN), FUN=sum)
summarybyfakultas <- setNames(summarybyfakultas, c("fakultas","tahun", "jumlah_mahasiswa"))
summarybyfakultas
```
```{r}
summarybyfakultas$tahun = as.factor(summarybyfakultas$tahun)
summarybyfakultas[summarybyfakultas$fakultas %in% c("ICT", "Ilmu Komunikasi"),]

ggplot(summarybyfakultas[summarybyfakultas$fakultas %in% c("ICT", "Ilmu Komunikasi"),], aes(x=fakultas, y=jumlah_mahasiswa)) + 
  geom_bar(stat = "identity", aes(fill = tahun), width=0.8, position = position_dodge(width=0.8)) + 
  theme_classic()
```
di sini summarybyfakultas$fakultas %in%c("ICT", "Ilmu Komunikasi") artinya melakukan filter data yang ada di kolom fakultas dari data frame summarybyfakultas.

Sedangkan perintah lengkap summarybyfakultas[summarybyfakultas$fakultas %in%c("ICT", "Ilmu Komunikasi"),] artinya mengambil data yang sudah terfilter untuk seluruh kolom.

Dengan demikian, sampai sejauh ini kamu telah diberikan gambaran mengenai kemampuan R untuk menghasilkan grafik dengan pengolahan data dari Excel. Tentunya, pengetahuan dan praktik ini dapat berpotensi tinggi untuk membantu kegiatan kamu sehari-hari.

Penutup
Dengan berakhirnya demo grafik terakhir, berakhir juga modul "R Fundamental for Data Science". Sepanjang modul ini kamu sudah mempelajari keterampilan R sebagai berikut:

1.Mengerti apa dan kenapa R digunakan oleh para data scientist.
2.Menguasai dasar bahasa R seperti penggunaan teks, angka, rumus, dan bagaimana melihat error.
3.Menguasai penggunaan tipe data fundamental R, yaitu list, vector dan data frame.
4.Mengerti penggunaan package tambahan untuk membaca file Excel.
5.Mengenali bagaimana grafik dihasilkan di R dengan menggunakan package bernama ggplot2.